【裁判字號】    99,簡,3076
【裁判日期】    991208
【裁判案由】    違反公司法
【裁判全文】
臺灣臺北地方法院刑事簡易判決          99年度簡字第3076號
聲  請  人  臺灣臺北地方法院檢察署檢察官
被      告  汪家豪
            黃金龍
上列被告因違反公司法等案件，經檢察官聲請以簡易判決處刑（
九十九年度偵字第一七○一九號），本院判決如下：
    主      文
汪家豪、黃金龍共同公司負責人，對於公司應收之股款，股東並
未繳納，而以申請文件表示收足，各處拘役伍拾日，如易科罰金
，以銀元參佰元即新臺幣玖佰元折算壹日，減為拘役貳拾伍日，
如易科罰金，以銀元參佰元即新臺幣玖佰元折算壹日；緩刑貳年
。
    事實及理由
一、本件犯罪事實及證據，除：被告汪家豪、黃金龍均係商業會
    計法第四條所稱之商業負責人；被告汪家豪與陳金秀、洪英
    哲共同基於違反公司法、違反商業會計法、使公務員登載不
    實之犯意聯絡，黃金龍與程菱、洪英哲共同基於違反公司法
    、違反商業會計法、使公務員登載不實之犯意聯絡，而為本
    案犯行；犯罪事實應予補充。附表編號一「板信銀行八德分
    行○四一九–一三一–0000000」更正為「板信銀行
    八德分行○四一九–一三一–0000000」。餘均引用
    檢察官聲請簡易判決處刑書所載（如附件）。
二、法律適用：
  (一)新舊法比較：
  1.查被告等人行為後，刑法部分條文業經九十四年一月七日修
    正，九十四年二月二日公布，於九十五年七月一日施行，現
    行刑法第二條第一項規定：「行為後法律有變更者，適用行
    為時之法律，但行為後之法律有利於行為人者，適用最有利
    於行為人之法律。」，上開規定乃與刑法第一條罪刑法定主
    義契合，而貫徹法律禁止溯及既往原則，係規範行為後法律
    變更所生新舊法律比較適用之準據法，是刑法第二條本身雖
    經修正，但刑法第二條既屬適用法律之準據法，本身尚無比
    較新舊法之問題，應一律適用裁判時之現行刑法第二條規定
    以決定適用之刑罰法律，先予辨明。又刑法修正之比較新舊
    法，應就罪刑有關之共犯、未遂犯、想像競合犯、牽連犯、
    連續犯、結合犯、以及累犯加重、自首減輕暨其他法定加減
    原因（如身分加減）與加減例等一切情形，綜其全部罪刑之
    結果而為比較，最高法院九十五年五月二十三日九十五年度
    第八次刑事庭會議決議可資參照。與本案相關之刑法法律變
    更如下所述：
  依修正後之刑法第三十三條第五款：「主刑之種類如下：五
    、罰金：新臺幣一千元以上，以百元計算之」之規定，所得
    科處之罰金刑最低為新臺幣一千元；與被告行為時之刑法第
    三十三條第五款規定之罰金最低額一元相比較，自以被告行
    為時關於科處罰金刑之法律較有利於被告二人。
  刑法第二十八條共犯之規定，於修正前規定為：「二人以上
    共同實施犯罪之行為者，皆為正犯」，修正施行後之規定則
    為：「二人以上共同實行犯罪之行為者，皆為正犯」，本條
    之修正理由係為排除陰謀共同正犯、預備共同正犯於本條所
    規定之正犯之外。本案被告汪家豪分別與陳金秀、洪英哲，
    被告黃金龍分別與程菱、洪英哲就本案犯行應論以共謀或實
    行犯罪行為之共同正犯，則適用修正施行前之刑法第二十八
    條規定論擬，並無不利於被告二人。
  修正前刑法第三十一條第一項原規定：「因身分或其他特定
    關係成立之罪，其共同實施或教唆幫助者，雖無特定關係，
    仍以共犯論」，而於修正後，條文內容變更為：「因身分或
    其他特定關係成立之罪，其共同實行、教唆或幫助者，雖無
    特定關係，仍以正犯或共犯論。但得減輕其刑」，因本條係
    規範正犯與共犯之身分或特定關係，故配合刑法第二十八條
    至第三十條之修正，將文字修正為實行，另於但書增訂得減
    輕其刑之規定。於本案中，就違反公司法與商業會計法部分
    ，陳金秀、程菱、洪英哲等人無論依修正前後之刑法第三十
    一條第一項規定，均應分別與被告二人論以共同正犯，故適
    用修正前之規定對被告二人亦無不利。
  刑法第五十五條後段有關牽連犯之規定業已刪除，是於新法
    修正施行後，被告二人所犯公司法第九條第一項公司應收股
    款股東未實際繳納而以申請文件表明收足之罪、修正前商業
    會計法第七十一條第五款填載不實會計憑證罪、刑法第二百
    十四條使公務員登載不實罪，即須分論併罰，惟依修正前刑
    法，上開三罪具有牽連犯之裁判上一罪關係，而應從一重以
    公司法第九條第一項公司應收股款股東未實際繳納而以申請
    文件表明收足之罪論處，比較新舊法之規定，修正後之刑法
    對於被告二人自較為不利。
  綜上，本件應適用九十四年一月七日修正前之刑法，對於被告
    二人較為有利。
  2.又被告二人行為後，商業會計法第七十一條第五款於九十五
    年五月二十四日修正公布，於同年月二十六日生效，有關該
    條款款前、後規定之構成要件均屬相同，但修正前之法定刑
    為「五年以下有期徒刑、拘役或科或併科新臺幣十五萬元以
    下罰金」，而修正後之法定刑則為「五年以下有期徒刑、拘
    役或科或併科新臺幣六十萬元以下罰金」，比較新、舊法之
    結果，被告二人行為時之舊法對被告二人較為有利。是揆諸
    前開刑法第二條第一項前段之規定，本件自應適用被告二人
    行為時之舊法。
  (二)核被告汪家豪、黃金龍所為，均係犯公司法第九條第一項
      公司應收股款股東未實際繳納而以申請文件表明收足之罪
      、九十五年五月二十四日修正前商業會計法第七十一條第
      五款利用不正當方法致使財務報表發生不實結果罪、刑法
      第二百十四條使公務員登載不實罪，被告二人分別與陳金
      秀、程菱、洪英哲就上開犯行，有犯意聯絡與行為分擔，
      應論以共同正犯（就公司法第九條第一項、九十五年五月
      二十四日修正前商業會計法第七十一條第五款之罪，陳金
      秀、程菱、洪英哲等人依九十四年一月七日修正前刑法第
      三十一條第一項規定，應分別與被告二人論以共同正犯）
      。被告二人所犯上開三罪間，有方法結果、原因目的之牽
      連犯關係，應依修正前牽連犯之規定，均從一重之違反公
      司法第九條第一項之罪處斷。爰審酌被告二人均坦承犯行
      ，非無悔意，暨其素行、智識程度、犯罪手段、目的、所
      生損害等一切情狀，量處如主文所示之刑。又被告二人犯
      本案之時間係在九十六年四月二十四日之前，依中華民國
      九十六年罪犯減刑條例第二條第一項第三款規定，均應減
      其宣告刑二分之一，故減處如主文所示之刑。又關於易科
      罰金之折算標準，除刑法第四十一條第一項有所修正外，
      罰金罰鍰提高標準條例先於九十五年四月二十八日修正，
      並自同年七月一日起生效施行，復於九十八年四月二十九
      日廢止。九十四年一月七日修正前之刑法第四十一條第一
      項前段規定：「犯最重本刑為五年以下有期徒刑以下之刑
      之罪，而受六個月以下有期徒刑或拘役之宣告，因身體、
      教育、職業、家庭之關係或其他正當事由，執行顯有困難
      者，得以一元以上三元以下折算一日，易科罰金。」，再
      依據廢止前罰金罰鍰提高標準條例第二條：「依刑法第四
      十一條易科罰金或第四十二條第二項易服勞役者，均就其
      原定數額提高為一百倍折算一日；法律所定罰金數額未依
      本條例提高倍數，或其處罰法條無罰金刑之規定者，亦同
      。」之規定，被告行為時之易科罰金折算標準，應以銀元
      一百元以上、三百元以下折算一日，經折算為新臺幣後，
      應以新臺幣三百元以上、九百元以下折算一日。惟現行之
      刑法第四十一條第一項前段規定修正為：「犯最重本刑為
      五年以下有期徒刑以下之刑之罪，而受六個月以下有期徒
      刑或拘役之宣告者，得以新臺幣一千元、二千元或三千元
      折算一日，易科罰金。」，另廢止前之罰金罰鍰提高標準
      條例業已刪除第二條之規定。是以比較新舊法結果，自以
      舊法所定之易科罰金折算標準有利於被告，故應適用九十
      四年一月七日修正前刑法第四十一條第一項前段、廢止前
      罰金罰鍰提高標準條例第二條規定，就本案所宣告之刑、
      減刑後之刑，均諭知易科罰金之折算標準。另被告二人均
      未曾因故意犯罪而受有期徒刑以上刑之宣告，此有臺灣高
      等法院被告前案紀錄表二份在卷可稽，經此偵審程序，當
      知所警惕，信無再犯之虞，本院因認對其等所宣告之刑，
      均以暫不執行為適當，爰均併予宣告緩刑二年，以啟自新
      。
三、依刑事訴訟法第四百四十九條第一項前段、第三項、第四百
    五十四條第二項，公司法第九條第一項，九十五年五月二十
    四日修正前商業會計法第七十一條第五款，刑法第二條第一
    項前段、第七十四條第一項第一款、九十四年一月七日修正
    前刑法第十一條、第二十八條、第三十一條第一項、第二百
    十四條、第五十五條、第四十一條第一項前段，刑法施行法
    第一條之一，廢止前罰金罰鍰提高標準條例第二條，現行法
    規所定貨幣單位折算新臺幣條例第二條，中華民國九十六年
    罪犯減刑條例第二條第一項第三款、第七條、第九條，逕以
    簡易判決處刑如主文。
四、如不服本件判決，得自收受送達之日起十日內，向本院提起
    上訴。
中    華    民    國    99    年    12    月    8     日
                  刑事第九庭    法  官  鄭富城
以上正本證明與原本無異。
如不服本判決應於收受送達後10日內向本院提出上訴書狀，並應
敘述具體理由；其未敘述上訴理由者，應於上訴期間屆滿後20日
內向本院補提理由書（均須按他造當事人之人數附繕）「切勿逕
送上級法院」。
                                書記官  顏淑華
中    華    民    國    99    年    12    月    8     日
附錄論罪科刑實體法條文：
公司法第9條
公司應收之股款，股東並未實際繳納，而以申請文件表明收足，
或股東雖已繳納而於登記後將股款發還股東，或任由股東收回者
，公司負責人各處 5 年以下有期徒刑、拘役或科或併科新臺幣
50 萬元以上 250 萬元以下罰金。
有前項情事時，公司負責人應與各該股東連帶賠償公司或第三人
因此所受之損害。
第 1 項裁判確定後，由檢察機關通知中央主管機關撤銷或廢止
其登記。但裁判確定前，已為補正或經主管機關限期補正已補正
者，不在此限。
公司之設立或其他登記事項有偽造、變造文書，經裁判確定後，
由檢察機關通知中央主管機關撤銷或廢止其登記。
附件：
臺灣臺北地方法院檢察署檢察官聲請簡易判決處刑書
                                     99年度偵字第17019號
    被      告  汪家豪  男  38歲（民國○○年○月○日生）
                        住臺北市○○區○○路6之2號
                        居臺北縣永和市○○路○段18巷1號3
                          樓
                        國民身分證統一編號：Ｚ000000000號
                黃金龍  男  58歲（民國○○年○月○○日生）
                        住臺北縣永和市○○路○段295巷9號4
                          樓
                        國民身分證統一編號：Ｚ000000000號
上列被告因違反公司法等案件，業經偵查終結，認為宜聲請以簡
易判決處刑，茲將犯罪事實及證據並所犯法條分敘如下：
        犯罪事實
一、汪家豪為瑪克渥特實業有限公司（下稱瑪克渥特公司）經理
    ，為公司法第8條第2項之公司負責人，於民國93年10月間，
    委任陳金秀（另案偵辦）代辦瑪克渥特公司資本額為新臺幣
    （下同）50萬元之設立登記；黃金龍為金昱豐有限公司（下
    稱金昱豐公司）負責人，於93年10月間，委託程菱（另行移
    送法院併案審理）辦理金昱豐公司資本額500萬元之增資登
    記；渠等均明知公司股東並未實際繳納股款，竟各基於違反
    公司法、商業會計法、使公務員登載不實之犯意聯絡，先分
    別由陳金秀介紹汪家豪、程菱介紹黃金龍向「英哲企管顧問
    社」之洪英哲（另案偵辦中）短期借貸如附表開戶後存款所
    示金額作為驗資之資金證明，再由不知情之高怡珊、黃金龍
    依指示至板信商業銀行股份有限公司八德分行（下稱板信銀
    行八德分行，址設臺北市○○區○○路2段360號），開設如
    附表所示瑪克渥特公司籌備處、金昱豐公司等之活期存款帳
    戶，並以不詳方式將其各自開戶之瑪克渥特公司籌備處及金
    昱豐公司存摺轉交「英哲企管顧問社」人員。洪英哲取得上
    開存摺後，隨即填寫提、存款單，於如附表開戶後存款所示
    存款日期（即借款匯入日期）交銀行櫃台辦理資金轉帳手續
    ，自洪英哲所使用之相關帳戶分別轉帳存入瑪克渥特公司籌
    備處及金昱豐公司帳戶後，旋將存摺帶回影印，作為股款業
    經股東繳納之存款證明，並製作不實之瑪克渥特公司存款50
    萬元、金昱豐公司存款500萬元之股東繳納現金股款明細表
    、資產負債表及瑪克渥特公司設立登記資本額查核報告書、
    金昱豐公司增加資本登記查核報告書工作底稿，再於各項會
    計報表上蓋用上開公司及負責人印章，將資本額查核報告書
    及增加資本登記查核報告書工作底稿分別交給會計師陳玉媚
    （另案偵辦中）簽章，完成公司法第7條授權會計師查核簽
    證資本額之作業後，旋於如附表所示之資金轉出日期（即借
    款匯出日期）將瑪克渥特公司籌備處、金昱豐公司帳戶資金
    轉出至洪英哲所使用之相關帳戶內，而未用於上開瑪克渥特
    公司、金昱豐公司之經營。嗣後洪英哲即將會計師簽章之瑪
    克渥特公司設立登記資本額查核報告書及金昱豐公司增加資
    本登記查核報告書等文件，分別交予原委託之陳金秀或程菱
    ，由陳金秀填製瑪克渥特公司設立登記申請書及程菱填製金
    昱豐公司增資登記申請書，並以上開存摺影本、資產負債表
    及公司設立登記或增加資本登記查核報告書等申請文件，表
    明瑪克渥特公司、金昱豐公司應收股款均已收足，向主管機
    關臺北市政府或經濟部中部辦公室申請設立或增資登記，使
    該管承辦公務員審查認為形式要件均已具備，而核准上開公
    司之設立或增資登記，足以生損害於主管機關對於公司管理
    之正確性。
二、案經本署檢察官自動檢舉偵辦。
            證據並所犯法條
一、證據：
  (一)被告汪家豪、黃金龍等2人與陳金秀、程菱之供述。
  (二)瑪克渥特公司之設立登記資本額查核報告書、金昱豐公司增
    加資本登記查核報告書、繳納現金股款明細表、委託書、資
    產負債表、公司基本資料查詢紀錄、瑪克渥特公司籌備處及
    金昱豐公司帳戶存摺、板信銀行存（取）款憑條、及交易明
    細表等影本在卷足憑，本案事證明確，被告等犯行堪予認定
    。
二、核被告汪家豪、黃金龍等2人所為，均係涉犯刑法第214條之
    使公務員登載不實罪嫌、公司法第9條第1項之罪嫌及商業會
    計法第71條第5款之罪嫌。被告汪家豪與陳金秀及洪英哲間
    、被告黃金龍與程菱及洪英哲間，分別有犯意聯絡及行為分
    擔，為共同正犯。再被告等以會計師簽證之不實財務報表申
    請公司登記一行為，同時涉犯前開三罪，為想像競合犯，請
    依刑法第55條從一重處斷。
三、依刑事訴訟法第451條第1項聲請逕以簡易判決處刑。
    此  致
臺灣臺北地方法院
中    華    民    國    99    年    8     月    13    日
                        檢 察 官    許  永  欽
本件正本證明與原本無異
中    華    民    國    99    年    8     月    17    日
                        書 記 官
本件係依刑事訴訟法簡易程序辦理，法院簡易庭得不傳喚被告、
輔佐人、告訴人、告發人等出庭即以簡易判決處刑；被告、被害
人、告訴人等對告訴乃論案件如已達成民事和解而要撤回告訴或
對非告訴乃論案件認有受傳喚到庭陳述意見之必要時，請即另以
書狀向簡易法庭陳述或請求傳訊。
附錄本案所犯法條全文：
刑法第214條（使公務員登載不實罪）
明知為不實之事項，而使公務員登載於職務上所掌之公文書，足
以生損害於公眾或他人者，處3年以下有期徒刑、拘役或5百元以
下罰金。
公司法第9條
公司應收之股款，股東並未實際繳納，而以申請文件表明收足，
或股東雖已繳納而於登記後將股款發還股東，或任由股東收回者
，公司負責人各處 5 年以下有期徒刑、拘役或科或併科新臺幣
50 萬元以上 250 萬元以下罰金。
有前項情事時，公司負責人應與各該股東連帶賠償公司或第三人
因此所受之損害。
第 1 項裁判確定後，由檢察機關通知中央主管機關撤銷或廢止
其登記。但裁判確定前，已為補正或經主管機關限期補正已補正
者，不在此限。
公司之設立或其他登記事項有偽造、變造文書，經裁判確定後，
由檢察機關通知中央主管機關撤銷或廢止其登記。
商業會計法第71條
商業負責人、主辦及經辦會計人員或依法受託代他人處理會計事
務之人員有下列情事之一者，處 5 年以下有期徒刑、拘役或科
或併科新臺幣 60 萬元以下罰金：
一、以明知為不實之事項，而填製會計憑證或記入帳冊。
二、故意使應保存之會計憑證、會計帳簿報表滅失毀損。
三、偽造或變造會計憑證、會計帳簿報表內容或毀損其頁數。
四、故意遺漏會計事項不為記錄，致使財務報表發生不實之結果
    。
五、其他利用不正當方法，致使會計事項或財務報表發生不實之
    結果。
附表：
┌──┬──────────┬─────────┬──────┬──────┬──────┐
│編號│公司名稱            │銀行帳號          │開戶後存款  │資金轉出    │簽證會計師  │
├──┼──────────┼─────────┼──────┼──────┼──────┤
│ 1  │瑪克渥特實業有限公司│板信銀行八德分行  │93.10.19現金│93.10.21轉帳│陳玉媚      │
│    │名義負責人高怡珊    │0000-000-0000000  │50萬元      │50萬元      │（設立）    │
│    │實際負責人汪家豪    │                  │            │            │            │
├──┼──────────┼─────────┼──────┼──────┼──────┤
│ 2  │金昱豐企業有限公司  │板信銀行八德分行  │93.10.20轉帳│93.10.22轉帳│陳玉媚      │
│    │負責人黃金龍        │0000-000-0000000  │500萬元     │500萬元     │（增資）    │
└──┴──────────┴─────────┴──────┴──────┴──────┘

司法院資訊處製作；財團法人民間司法改革基金會備份。
